【裁判字號】    98,消債更,1289
【裁判日期】    981214
【裁判案由】    聲請更生程序
【裁判全文】
臺灣高雄地方法院民事裁定          98年度消債更字第1289號
聲  請  人  甲○○
上列當事人因消費者債務清理事件聲請更生，本院裁定如下：
    主    文
聲請人甲○○自民國九十八年十二月十八日下午四時起開始更生
程序。
命司法事務官進行本件更生程序。
    理    由
一、聲請意旨略以：聲請人甲○○前未曾依「中華民國銀行公會
    會員辦理消費金融案件無擔保債務協商機制」請求共同協商
    債務清償方案，於消費者債務清理條例施行後，向最大債權
    金融機構即中國信託商業銀行股份有限公司（下稱中國信託
    銀行）請求協商，中國信託銀行提供每月一期，每期還款新
    臺幣（下同）18,000元之協商方案償還欠款（下稱係爭協商
    ），然因聲請人無法負擔任何還款條件，致協商未成立，而
    聲請人對金融機構因消費借貸所負之債務計達3,666,524 元
    ，惟聲請人擔任長榮海運股份有限公司（下稱長榮海運）船
    員負責甲板工作，每月收入約70,833元，於扣除每月食、衣
    、住、行、育、樂等費用共計33,100元，電信費3,000 元、
    水電及其他費用等計6,417 元，及負擔配偶及子女扶養費每
    月共計34,000元後，業幾無法維生而已不能清償債務，而聲
    請人所負無擔保或無優先權之債務總額並未逾1,200 萬元，
    復未經法院裁定開始清算程序或宣告破產，爰依法聲請更生
    等語。
二、按「為使負債務之消費者得依本條例所定程序清理其債務，
    以調整其與債權人及其他利害關係人之權利義務關係，保障
    債權人之公平受償，謀求消費者經濟生活之更生及社會經濟
    之健全發展，特制定本條例。」、「債務人不能清償債務或
    有不能清償之虞者，得依本條例所定更生或清算程序，清理
    其債務」，消費者債務清理條例第3 條定有明文，是消費者
    債務清理條例之立法，其中心思想乃認陷於經濟上困境之消
    費者若任其於惡性循環之債務窘境中自生自滅，其將衍生嚴
    重之社會問題，致難以維持安定之社會經濟秩序，故有予之
    分別情形依更生或清算之程序清理其債務之必要，藉以妥適
    調整其與各相關債權人等間之權利義務關係，以謀求消費者
    經濟生活之更生機會，從而健全社會經濟發展，惟私法上之
    債之關係，係以當事人間之信賴關係為基礎，為社會經濟組
    織之重要支柱，故當事人於以法律行為追求自己之利益之際
    ，亦應顧及對方之利益，並考量債權債務在社會上之作用，
    本於誠實及信用之原則，行使其債權及履行其債務，故債務
    人之消費者欲以上開條例為其所負義務之調整者，自應本於
    誠信原則之本旨，僅在其不能清償債務或有不能清償之虞而
    使其陷於經濟上之困境時始得准許之，以避免其藉此善意之
    立法而惡意圖謀減免債務，致使社會陷於道德之危險，並因
    此使信用緊縮而造成社會經濟之動盪。
三、聲請人主張前向最大債權金融機構即中國信託銀行請求共同
    協商債務清償方案，惟於民國98年1 月19日業經該銀行通知
    協商不成立，此有聲請人提出之前置協商不成立通知書乙紙
    在卷可稽（見本院卷第18頁），則依前揭條文之規定及說明
    ，自應審究聲請人有無不能清償債務或有不能清償之虞，法
    院始得准許開始更生程序之裁定。
四、聲請人固以其對金融機構因消費借貸所負之債務計達3,666,
    524 元，而其每月薪資收入約70,833元，於扣除每月食、衣
    、住、行、育、樂等費用共計33,100元，電信費3,000 元、
    水電及其他費用等計6,417 元，及負擔配偶及子女扶養費每
    月計34,000元，總計為76,517元後，業幾無法維生而已不能
    清償債務等語為本件更生之聲請，並提出債權人清冊、財產
    及收入狀況說明書、戶籍謄本、綜合所得稅各類所得資料清
    單及財產歸屬資料清單、財團法人金融聯合徵信中心當事人
    綜合信用報告、前置協商不成立通知書、勞工保險被保險人
    投保資料表等件為證，經查：
（一）按消費者債務清理條例之立法目的，係為使不幸陷入經濟
      困境之人得以清理債務、重建生活，並在清理過程中能保
      有符合人性尊嚴之最低基本生活，而非在維持債務人過去
      慣常之寬逸生活，是於評估債務人清償債務之能力時，並
      非任其主張生活費用之數額，否則將造成揮霍無度以致清
      償債務能力降低之人，反而更容易進入更生程序之歧異現
      象，是本院參酌內政部社會司所公告98年度臺灣省低收入
      戶最低生活費用每人每月為9,660 元，係按照政府公布最
      近1 年平均每人消費支出（包含食品費、衣著鞋襪費、房
      租水電費、家居管理費、醫療保健費、交通通訊費、娛樂
      教育費及雜項支出）60％訂定，認聲請人每月必要生活費
      用（包含食、衣、住、行、強制性保險等）依此標準以每
      月9,660 元計算，始屬合理，逾此範圍之支出尚無可採。
      又聲請人主張尚須負擔扶養其配偶朱美蓉每月需支出10,0
      00元、其子何宗達、何佳旻、何佩蓁每月各需支出8,000
      元等語，以其配偶及子女戶籍均設在高雄縣，參諸上述98
      年度臺灣省每人每月最低生活費為9,660 元計算，是聲請
      人主張支出配偶之撫養費用，亦應以每人每月9,660 元，
      方屬合理；至聲請人主張支出子女扶養費用每人每月8,00
      0 元部分，因未逾越前開98年度臺灣省每人每月最低生活
      費標準9,660 元，是此部分尚屬合理。綜上，聲請人每月
      需支出之扶養費用總計為33,660元【計算式：9,660 元＋
      （8,000元×3）＝33,660元】。
（二）聲請人陳述伊目前在長榮海運擔任海員，從事甲板工作，
      每月薪資為70,833元，有聲請人財產及收入狀況報告書為
      憑（見本院卷第9 頁），扣除每月必要支出之生活費用及
      扶養費用43,320元（計算式：9,660 元＋33,660元＝43,3
      20元），尚餘27,513元（計算式：70,833元－43,320元＝
      27,513元）得用以清償金融機構欠款，以聲請人所欠債務
      為3,666,52 4元計算，需約133 個月方可還清（計算式：
      3,666,524 元÷27,513元＝133.26），亦即聲請人需費時
      11年始可將上開欠款清償完畢。然以聲請人係44年10月2
      日生（聲請人於更生聲請狀中誤載為52年6 月18日生），
      有聲請人戶籍謄本在卷可按（見本院卷第15頁），現年54
      歲，距法定退休年齡僅11年，雖以目前聲請人月薪70,833
      元計算，債務固需11年即可清償，然審以聲請人既於長榮
      海運擔任高勞力密度之海員，且工作內容亦屬高體力負荷
      之甲板工作，實難認聲請人日後亦得繼續從事相同工作，
      領此高薪直至法定退休年齡。是此，足認聲請人主張不能
      清償債務或有不能清償之虞等語，堪信為真，則依首揭說
      明，聲請更生自應准許。
五、依消費者債務清理條例第11條第1 項、第45條第1 項、第16
    條第1 項，裁定如主文。
中    華    民    國    98    年    12    月    14    日
              民事第一庭    法      官  林岳葳
上為正本係照原本作成。
本裁定不得抗告。
本裁定已於98年12月18日下午4時即時公告。
中    華    民    國    98    年    12    月    14    日
                            書  記  官  簡文清


司法院資訊處製作；財團法人民間司法改革基金會備份。
